臺灣彰化地方法院民事判決
111年度訴字第296號
原      告  陳上泉  
訴訟代理人  楊文瑞律師
            簡御紜  
被      告  賴寶玉  
訴訟代理人  洪錫爵律師
上列當事人間請求返還土地事件，本院於民國111年11月9日言詞
辯論終結，判決如下：
    主      文
原告之訴及假執行之聲請均駁回。
訴訟費用由原告負擔。
    事實及理由
壹、原告主張：彰化縣○○鄉○○段000地號土地（下稱系爭土地）
    為原告所有，系爭土地上遭周圍居民挖設地下水井（下稱系
    爭水井），並由被告裝置抽水馬達，該抽水馬達之電源係連
    接至被告屋內，抽水馬達之開關亦係裝設於被告所有門牌號
    碼彰化縣○○鄉○○村○○○巷00弄00號之房屋（下稱系爭房屋）
    外牆，顯見被告就系爭水井確實為管理使用之人，被告復未
    舉證證明系爭水井坐落系爭土地上有何合法之占用權源，爰
    依民法第767條之規定，提起本件訴訟等語，並聲明：一、
    被告應將坐落彰化縣○○鄉○○段000地號土地上所占用如附圖
    即彰化縣員林地政事務所民國111年4月21日員土測字681號
    土地複丈成果圖（下稱附圖）所示編號A部分面積1.83平方
    公尺之水井拆除並將土地返還予原告。二、原告願供擔保，
    請准宣告假執行。
貳、被告則以：系爭水井係福興社區之113棟獨棟房屋之建商林
    子張所建，被告並非系爭水井之管理使用人，被告於80年間
    購買時即有系爭水井，其僅係飲用水井的水，且電錶跟管線
    剛好架設在系爭房屋之外牆而已。該建案之工程，除113棟
    建物外，尚有建物四周入出聯絡道路之鋪設、排放污水溝渠
    設置、供水系統之規劃與設置包括鑿井、水塔建造、供水管
    線之埋設、抽水電錶之申設安裝等相關設施。而該支出，建
    商均算入售價成本來定屋價售出，事後再轉嫁給所有之113
    名承購戶分攤。職是，上開供水系統，建商僅係居於興建之
    地位，實際出資人係113間之承購戶。因此，系爭水井應屬1
    13名之承購者所共有。至少建商將房地出賣、移轉登記予買
    受人即住戶時，就上開供水系統等工作物之事實上之處分權
    亦應已一併隨同移轉給全體住戶，此自系爭水井用電電錶電
    號00000000000號之原始申設人係建商林子張（已過世）於7
    0年10月以公共食用水代理人林子張之用電戶名申設，而該
    電力係供應系爭水井內馬達抽水至大水塔，再供113棟之住
    戶使用，而每月之電費，目前係由113戶住戶共同委託之黃
    高敏向所有飲用水住戶收取每戶應分攤費用後，再持向電力
    公司繳付等情可知。又建商當時應係系爭土地之所有人及使
    用之無償提供人。彼此間應類推適用而存在有民法第851條
    之不動產役權及民法第425條之1之規定之法定地上權法律關
    係，而非無權占用等語，資為抗辯，並聲明：駁回原告之訴
    。
參、兩造經本院整理及簡化爭點，結果如下（見本院卷第210頁
    ，本院依判決格式調整文字）：
　一、兩造不爭執事項：
    ㈠系爭土地為原告所有。
    ㈡系爭水井如附圖所示之A部分，占用系爭土地。
    ㈢系爭水井之電錶及開關裝設在系爭房屋之東側外牆，啟動
      開關馬達會將水井之水抽到第7排房屋西側之水塔供社區
      住戶使用，電費為全體住戶分擔。
    ㈣依台灣電力股份有限公司（下稱台電公司）彰化區營業處1
      11年6月9日彰化字第1111252797號函檢附之用戶資料明細
      表，系爭水井之電錶用電戶名為「公共食用水代理人林子
      張」，新設日期為70年10月，迄今未有異動紀錄。
  二、本件爭點：
    ㈠被告是否為事實上處分權人而得拆除系爭水井？　
    ㈡如是，則系爭水井是否無權占有系爭土地？
肆、本院之判斷：
  一、當事人主張有利於己之事實者，就其事實有舉證之責任，
      民事訴訟法第277條前段定有明文。次按附著於土地之工
      作物，如非土地之構成部分，且繼續附著於土地，而達一
      定經濟上目的，依社會交易觀念認其為獨立之物者，即屬
      民法第66條第1項所稱之定著物，而為獨立之不動產（最
      高法院91年度台上字第815號民事判決意旨參照）。又按
      未辦理建物第一次所有權登記以前，房屋所有權屬於出資
      興建之原始建築人；受讓未辦理所有權第一次登記之建物
      ，受讓人雖因該建物不能為所有權移轉登記，而僅能取得
      事實上處分權，但該事實上處分權，具占有、使用、收益
      、事實上處分及交易等支配權能（最高法院96年度台上字
      第2772號、106年度台上字第187號民事判決意旨參照）。
      再按原告之訴，有當事人不適格者，法院得不經言詞辯論
      ，逕以判決駁回之，但其情形可以補正者，審判長應定期
      間先命補正，民事訴訟法第249條第2項定有明文。又民事
      訴訟法第56條第1項所稱訴訟標的，對於共同訴訟之各人
      必須合一確定者，係指固有必要共同訴訟與類似必要共同
      訴訟而言。依法律之規定必須數人一同起訴或數人一同被
      訴，當事人之適格始無欠缺者，謂之固有必要共同訴訟（
      最高法院28年渝上字第2199號判決意旨參照）。又關於當
      事人適格與否，為法院應依職權調查之事項，無論訴訟進
      行至如何之程度，應隨時依職權調查之（最高法院85年度
      台上字第905號判決意旨參照）。
  二、上開兩造不爭執事項，既為兩造所不爭執，並經本院至現
      場履勘屬實，此有土地登記第一類謄本、現場彩色照片、
      彰化縣地方稅務局房屋稅籍證明書、彰化縣員林戶政事務
      所111年1月13日員戶字第1110000136號函所附之系爭房屋
      設籍資料、附圖、台電公司彰化區營業處111年6月9日彰
      化字第1111252797號函檢附之用戶資料明細表、台電公司
      帳單、勘驗測量筆錄等件附卷可佐（見本院卷第15至21、
      43至45、49至51、103至107、113、125、145頁），堪認
      為真實。
  三、經查，本件原告主張被告為系爭水井之事實上處分權人，
      理由僅以系爭水井之抽水馬達所設置之電錶及開關在被告
      所有之系爭房屋外牆上而為認定。惟自上開兩造不爭執事
      項可知，系爭水井之水係經馬達抽取至社區第7排房屋西
      側之水塔供全體社區住戶使用，電費亦由全體住戶分擔，
      此與證人即電費收取人黃高敏於本院審理時證稱：伊跟被
      告住在同一社區，負責收受台電公司之帳單，伊會跟所有
      住戶收錢去付電費。當初伊父購買該社區時，系爭水井即
      已存在，一開始係伊父負責收、繳電費，伊父過世後，就
      由伊處理，伊自70幾年負責此工作到現在。系爭水井馬達
      曾損壞，亦是由伊請人維修後，再向每戶收款等語（見本
      院卷第211至212頁）亦相符。復觀上開兩造不爭執事項㈣
      「系爭水井之抽水馬達所設置之電錶，用電戶名為『公共
      食用水代理人林子張』，新設日期為70年10月，迄今未有
      異動紀錄」，亦與被告抗辯系爭水井、電錶均係建商林子
      張所設置供全體住戶使用一情相符。且被告係於80年7月5
      日始購入系爭房屋，有彰化縣○○鄉○○段000地號土地登記
      第一類謄本、同段190建號建物登記第一類謄本在卷可參
      （見本院卷第151至157頁），當無可能係設置系爭水井、
      電錶之人。
  四、綜上各情，可知系爭水井係建商所設置供113名住戶使用
      無疑，而系爭水井既係由社區住戶自行使用、管理，若抽
      水馬達損壞，亦係由社區住戶自行找人維修、支付費用，
      應認系爭水井之事實上處分權已隨社區房屋之所有權移轉
      ，一同移轉與全體社區住戶，是本件原告僅對被告1人起
      訴，顯屬當事人不適格之情形，而原告迄今均未補正，本
      件於當事人適格即有欠缺，爰依民事訴訟法第249條第2項
      之規定，判決駁回原告之訴。
  五、本件事證已臻明確，兩造其餘攻擊方法及舉證，經審酌後
      與判決結果不生影響，爰不再贅詞論列。
  六、訴訟費用負擔之依據：民事訴訟法第78條。 
中　　華　　民　　國　　111 　年　　11　　月　　30　　日
                  民事第四庭    法　官　李昕
以上正本係照原本作成。
如對判決上訴，應於判決送達後20日內向本院提出上訴狀。如委
任律師提起上訴者，應一併繳納上訴審裁判費。
中　　華　　民　　國　　111 　年　　11　　月　　30　　日
                                書記官　葉春涼